【裁判字號】    88,易更,6
【裁判日期】    890229
【裁判案由】    侵占
【裁判全文】
臺灣高雄地方法院刑事判決                            八十八年度易更字第六號
    公  訴  人  臺灣高雄地方法院檢察署檢察官
    被      告  乙○○
    選任辯護人  黃郁芬
右列被告因侵占案件，經檢察官提起公訴（八十七年度偵續字第一五０號），告訴人
不服本院八十八年度易字第七六九號，於八十八年五月十五日所為第一審判決，聲請
公訴人提起上訴，經臺灣高等法院高雄分院發回更為審理（八十八年度上易字第一三
二三號），本院判決如左：
    主    文
乙○○無罪。
    理    由
一、公訴意旨略以：被告乙○○與甲○○係夫妻關係，二人於民國（下同）八十六年
    十一月十八日因細故發生爭執，乙○○欲離家返回娘家居住，竟意圖為自己不法
    之所有，利用平日管理甲○○所有金錢、支票及授權使用甲○○印章、存摺之機
    會，將甲○○所有泛亞商業銀行綜合款帳款00000000000－0號內委
    託代收票據號碼七六二六八九號、面額新臺幣（下同）三十萬元，票據號碼00
    00000號、面額八十萬元，票據號碼二六三二一號、面額十三萬元之支票三
    紙均抽出（撤回代收）並自該帳戶提領現款一百十六萬六千元，再至高雄縣鳳山
    市農會五福分部辦事處以其名義設立000－0000－00－0000000
    號帳戶，將上開現款、支票存入並將先前甲○○交其保管之甲○○所有世華商業
    銀行苓雅分行帳號六八一之一號，票號0000000號、面額九萬八千零七十
    二元，票號0000000號、面額四萬九千零三十六元之支票二紙亦存入新設
    立之帳戶內，予以侵占入己，嗣甲○○名義之支票二紙屆期，經銀行通知該二支
    票有人已提示等情，經甲○○向銀行查詢，始知上情，因認被告乙○○涉有刑法
    第三百三十五條第一項之侵占罪嫌云云。
二、按犯罪事實應依證據認定之，無證據不得推定其犯罪事實，又不能證明被告犯罪
    或其行為不罰者，應諭知無罪之判決，刑事訴訟法第一百五十四條及第三百零一
    條第一項分別定有明文。又告訴人之告訴，係以被告受刑事訴追為目的，是其陳
    述是否與事實相符，仍應調查其他證據以資審認，最高法院五十二年臺上字第一
    三００號亦著有判例。又刑法上之侵占罪，須持有人變易其原來之持有意思而為
    不法所有之意思，始能成立，如持有人欠缺此主觀要件，即難遽以該罪相繩。
三、本件公訴意旨認被告涉有刑法第三百三十五條第一項之侵占罪嫌，無非以告訴人
    之指訴，並有被告所設立之高雄縣鳳山市農會000－0000－00－000
    0000號帳戶存摺影本、告訴人甲○○泛亞商業銀行綜合款帳款000000
    00000－0號活期存款取款憑條、委託代收票據撤回申請書、告訴人甲○○
    簽發之世華商業銀行苓雅分行帳號六八一之一號票號0000000號、面額九
    萬八千零七十二元，票號0000000號、面額四萬九千零三十六元之支票二
    紙暨退票理由單在卷可稽，且參與被告係以自己名義告訴人所有存款提領後再存
    入自己名義申設之帳戶，又經告訴人多次催索非但迄今未返還該款且將告訴人所
    有票提示等情，為其依據。訊之被告乙○○對於右揭將甲○○所有泛亞商業銀行
    綜合款帳款00000000000－0號內委託代收票據號碼七六二六八九號
    、面額三十萬元，票據號碼0000000號、面額八十萬元，票據號碼二六三
    二一號、面額十三萬元之支票三紙均抽出（撤回代收）並自該帳戶提領現款一百
    十六萬六千元，再至高雄縣鳳山市農會五福分部辦事處以其名義設立000－0
    000－00－0000000號帳戶，將上開現款、支票存入並將先前甲○○
    交其保管之甲○○所有世華商業銀行苓雅分行帳號六八一之一號，票號0000
    000號、面額九萬八千零七十二元，票號0000000號、面額四萬九千零
    三十六元之支票二紙亦存入新設立之帳戶內之情，惟堅持否認有何侵占之犯行，
    辯稱：把錢及支票領走，但是為了管理方便等語。經查，
  (一)(1)本件被告於八十六年十一月十八日，自告訴人甲○○所有泛亞商業銀行綜合款
    第00000000000－0帳號提領一百十六萬元六千元，嗣並於同日至高
    雄縣鳳山市農會五福分部辦事處開立其名義之第000－0000－00－00
    00000號帳戶，存入一百零五萬元之情，有泛亞銀行活期存款取款憑條一紙
    、高雄縣鳳山市農會八十八年三月十一日鳳市農南字第三九六號函檢送之存提款
    交易明細表在卷可查；(2)又，票據號碼七六二六八九號、面額三十萬元；票據號
    碼0000000號、面額八十萬元；票據號碼二六三二一號、面額十三萬元之
    支票三紙，於八十六年十一月十八日自告訴人甲○○所有泛亞商業銀行綜合款第
    00000000000－0帳號，撤回委託代收票據後，由被告於八十八年十
    一月十九日，將其中之票據號碼七六二六八九號、面額三十萬元；票據號碼00
    00000號、面額八十萬元之二紙支票存入其所開立之高雄縣鳳山市農會之第
    000－0000－00－0000000號帳戶，後於八十八年十一月二十一
    日遭退票之情，有泛亞銀行委託代收票據撤回申請書、高雄縣鳳山市農會八十八
    年三月十一日鳳市農南字第三九六號函檢送之存提款交易明細表在卷可稽；(3)而
    告訴人甲○○交其予被告保管之甲○○所有世華商業銀行苓雅分行第六八一之一
    號帳戶，票號0000000號、面額九萬八千零七十二元，票號000000
    0號、面額四萬九千零三十六元之支票二紙，由被告於八十八年十一月十九日存
    入其所開立之高雄縣鳳山市農會之第000－0000－00－0000000
    號帳戶，後於八十八年十一月二十一日遭退票之情，有上開支票暨退票理由單各
    二紙、高雄縣鳳山市農會八十八年三月十一日鳳市農南字第三九六號函檢送之存
    提款交易明細表在卷可稽；(4)嗣被告於八十八年十一月二十六日經告訴人自娘家
    接回住處後，被告於翌日即同月二十七日，自其所設立之高雄縣鳳山市農會之第
    000－0000－00－0000000號帳戶，以轉帳方式轉帳八十萬元入
    其設於高雄市泛亞銀行苓雅分行第000000000000帳號之情，亦有高
    雄縣鳳山市農會八十八年三月十一日鳳市農南字第三九六號函檢送之存提款交易
    明細表、泛亞銀行苓雅分行第000000000000帳號存摺影本在卷可查
    查。
  (二)再以，(1)證人即原泛亞銀行苓雅分行職員林佩玉於偵查時到證述：「客戶均是他
    太太來領錢，她當天領剩百元或千元，她未結清，結清要本人來，我問她為何領
    如此多，她未說，她是先領錢再來領支票三張，支票代收在領錢之前已存入，當
    天是要抽票，即當天她來領及抽票，三張（彰銀苓雅分行之票）。」等語（八十
    七年度偵字第二四三三號偵查卷第十七頁背面），顯見告訴人在泛亞銀行之帳戶
    平時即由被告在管理，且上開票據號碼七六二六八九號、面額三十萬元，票據號
    碼0000000號、面額八十萬元，票據號碼二六三二一號、面額十三萬元之
    支票三紙亦係由被告管理中，存入告訴人之帳戶內委託銀行代收，而非如告訴人
    於提出告訴時所指訴，係由被告乘其不備時所竊取；(2)被告於八十六年九月二十
    五日及同年十月二十四日，分別自被告所有設於高雄市第一信用合作社第000
    00－000000號帳戶，提領六十五萬元、五十五萬元，存入告訴人合作金
    庫苓雅支庫第０四０八０八號帳戶內之情，亦有被告高雄市第一信用合作社第0
    0000－000000號帳戶存摺影本在卷可稽，且徵諸告訴人對此初則否認
    ，待本院質問後始又予承認，更足見告訴人之財務之係由被告在管理；(3)告訴人
    係於高雄市苓雅區○○○路二四０號一樓及二樓經營南泰計程車租賃有限公司，
    而營業處所之承租及租金之給付，亦均係由被告在處理，此有租賃契約一紙、被
    告開立其高雄市第一信用合作社之支票存根聯在卷可查，參與告訴人於本院審理
    時亦供承當時伊在做職棒簽賭等語，則告訴人雖名為南泰計程車租賃有限公司之
    負責人，然關於公司財務仍係由被告在管理，已至堪認定；(4)嗣被告於八十八年
    十一月二十六日由告訴人自其娘家接回高雄市苓雅區○○○路二四０號一樓及二
    樓住處居住，而告訴人隨即於同月二十八日出國前往越南遊玩，此為告訴人所是
    認，而對於告訴人出國遊玩，係由被告提領現款二十萬元至銀樓業者處購買外
    美元供告訴人出國之用，此雖為告訴人所否認，然以告訴人於八十八年十一月二
    十六日將被告接回住處居住，隨即於同月二十八日出國，且告訴人既尚與被告為
    本件爭辯中，事後又因其在住處毆打被告，遭被告提起傷害之告訴，並經本院判
    決有期徒刑五月，如易科罰金，以三百元折算一日確定，並入監執行完畢，此有
    本院八十七年度易字第一二七七號刑事判決在卷可查，如是又如何能強求告訴人
    能予以是認；(5)而被告與告訴人返回高雄市住處居住後，曾多次自其泛亞銀行苓
    雅分行第000000000000號、第000000000000號帳戶提
    領現款，供告訴人支應他人提領票款之用，且告訴人事後亦曾持上開帳號之提款
    卡自行提款之情，此有被告此開帳號存摺影本在卷可稽，而告訴人初則對於上開
    事實予以否認，經本院質問後，始予以是認，並稱：「我告訴他我沒錢付票款，
    已跳票了，他自己領錢去幫我付票款。」等語（八十九年一月二十五日審判筆錄
    ），矧以，告訴人於八十八年十一月二十六日將被告接回住處居住，隨即於同月
    二十八日出國，且告訴人既尚與被告為本件爭辯中，事後又因其在住處毆打被告
    ，遭被告提起傷害之告訴，並經本院判決有期徒刑五月，如易科罰金，以三百元
    折算一日確定，並入監執行完畢，此有本院八十七年度易字第一二七七號刑事判
    決在卷可查，更何況，告訴人既能將被告自娘家接回住處居住，顯見二人當時彼
    此間感情已稍有回復，則被告一如往常管理現款之情，提領現款為夫即告訴人處
    理有關財務之問題，乃理所當然，僅因事後告訴人又出毆打被告，造成彼此反目
    ，如是又如何能強求告訴人能予以是認；(6)至於告訴人甲○○交其保管之甲○○
    所有世華商業銀行苓雅分行帳號六八一之一號，票號0000000號、面額九
    萬八千零七十二元，票號0000000號、面額四萬九千零三十六元之支票二
    紙，告訴人於八十六年十二月五日警訊時係供述：「因該兩張支票係我買車時，
    開給賣車之老闆，而俟我我有錢時，以現金將該兩張換取回來後，而將該兩張支
    票一同置於客戶開具之支票中，故一時疏忽忘記告訴我太太乙○○。而我太太將
    所有客戶開具給我的支票全部存入帳號內提示領取時，遭提示退票，才知該兩張
    支票，並未亦遺失，所以於提示隔日又趕緊去高雄地院辦理撤銷掛失止付。」等
    語（本院八十八年度易字第七六九號卷第六十七頁背面），由是，更足見告訴人
    雖經營南泰計程車租賃有限公司，然其財務均係由被告在管理，且上開世華商業
    銀行苓雅分行帳號六八一之一號，票號0000000號、面額九萬八千零七十
    二元，票號0000000號、面額四萬九千零三十六元之支票二紙，亦均係告
    訴人親自交付予被告處理，尚非告訴人於提出告訴時所稱，係被告所竊取，再參
    與被告事後於八十六年十二月一日、同月五日、同年月十二日連續三次毆打被告
    ，此有本院八十七年度易字第一二七七號刑事判決可稽，是時告訴人對於被告均
    未提出任何告訴，待至上開傷害案件審理中之八十七年一月二十二日始向臺灣高
    雄地方法院檢察署提出告訴，且告訴被告竊盜前揭五紙支票，已然有所不實，顯
    見告訴人係因其遭被告提出傷害告訴後，始挾怨報復為不實之指訴。是以，被告
    雖有提領現款及存入支票之行為，然其自與告訴人返回高雄市苓雅區○○○路二
    四０號住處後，仍係以前開款項，本於其往常為被告管理財務之情，為被告處理
    相關之財務問題，並未將之據為己有，則被告在主觀上並無不法所有之意圖存在
    ，否則其又何須將前開款項，先行自其所設立之高雄縣鳳山市農會之第000－
    0000－00－0000000號帳戶，以轉帳方式轉帳八十萬元入其設於高
  雄市泛亞銀行苓雅分行第000000000000號，並以前開款項處理有關
    告訴人之財務問題。
  (三)綜上，被告與告訴人間既係夫妻關係，且告訴人經營之南泰計程車租賃有限公司
    之財務又係被告在管理，事後被告雖於遭受告訴人毆打後返回娘家，將其所管理
    告訴人之金錢予以提領，且另設立帳號存入，然其事後由告訴人接回高雄市住處
    居住後，隨即將款項轉匯入離住家較近之銀行，並以該款項為告訴人處理有關出
    國結、票款之問題，而告訴人亦自行以提款卡提領現款花用，則被告在主觀上
    應無為自己不法所有之意圖存在，是以，被告即欠缺此主觀要件，即難遽以侵占
    罪予以相繩；又刑事被告依法不負自證無罪之義務，故在別無積極證據之情形下
    ，自難違反刑事訴訟法第一百五十四條之規定，以被告有上開之提領行為，即推
    定被告自始即有不法所有之意圖。此外，復查無其他積極證據足資證明被告有公
    訴意旨所載之侵占犯行，不能證明其犯罪，自應為其無罪之諭知。
據上論斷，應依刑事訴訟法第三百零一條第一項，判決如主文。
中      華      民      國    八十九    年      二      月    二十九    日
                                  臺灣高雄地方法院刑事庭
                                      法  官  顏  世  傑
右為正本，係照原本作成，證明與原本無異。
如不服本判決，應於送達後十日內，向本院提出上訴狀。
                                      書記官  呂  怜  勳
中      華      民      國    八十九    年      三      月      一      日


司法院資訊處製作；財團法人民間司法改革基金會備份。
